【裁判字號】    98,上訴,4470
【裁判日期】    990212
【裁判案由】    毒品危害防制條例
【裁判全文】
臺灣高等法院刑事判決                98年度上訴字第4470號
上  訴  人
即  被  告  甲○○
                    現於臺灣臺北監獄臺北分監
選任辯護人  潘東翰律師
上列上訴人即被告因違反毒品危害防制條例案件，不服臺灣板橋
地方法院98年度訴字第1980號，中華民國98年8月21日第一審判
決（起訴案號：臺灣板橋地方法院檢察署98年度偵字第10430號
），提起上訴，本院判決如下：
    主  文
原判決撤銷。
甲○○明知為禁藥而轉讓，處有期徒刑拾月。
    事  實
一、甲○○前於民國95年間因違反毒品危害防制條例案件，經臺
    灣板橋地方法院（下稱板橋地院）於95年12月11日以95年度
    簡字第7105號判處有期徒刑4月，於96年2月12日判決確定，
    而於96年7月26日易科罰金，惟於94年12月18日所犯加重強
    盜罪及殺人未遂罪，經板橋地院判決上訴後，經本院以96年
    度上訴字第1413號判處有期徒刑8年、6年（減刑為3年），
    定應執行有期徒刑10年10月，再上訴最高法院（98年度台上
    字第7456號），經撤銷原判決，發回本院更審中。猶不知悔
    改，明知安非他命業經行政院衛生署明令公告列為禁藥管理
    ，屬藥事法第22條第1項第1款所規範之禁藥，不得轉讓，竟
    基於轉讓安非他命之犯意，於96年10月10日凌晨4時許，以
    其持用之門號0000000000號行動電話與其友人黃文亮所持用
    之門號0000000000號行動電話聯絡，相約在臺北縣中和市景
    安捷運站附近，以新臺幣（下同）2,000元有償平價轉讓安
    非他命1包（毛重為0.736公克，起訴書誤載為0.7公克）予
    黃文亮1次；案經警方報請核准對甲○○之上開行動電話門
    號實施通訊監察後，於97年4月間持搜索票查獲黃文亮施用
    毒品，再循線查獲上情。
二、案經臺北市政府警察局信義分局移送臺灣板橋地方法院檢察
    署檢察官偵查起訴。
    理  由
一、訊據被告甲○○矢口否認有轉讓安非他命犯行，辯稱：伊係
    與證人黃文亮合資向綽號「翅仔」之友人購買安非他命，當
    時兩人各出2、3千元購買數量不詳之安非他命1小包，伊先
    與友人「翅仔」聯絡後，由「翅仔」開車在中和市某處載伊
    ，伊再與黃文亮聯絡，因為伊腳受傷不方便，便請黃文亮直
    接跟「翅仔」交易，彼等便約在景安捷運站附近，當時伊並
    未下車，係「翅仔」將安非他命拿下車到黃文亮車上交貨云
    云，經查：
  (一)證人黃文亮於警詢之初證稱：伊之前曾向被告購買安非他命
    ，案發當天伊主動致電被告購買安非他命，約在景安（筆錄
    誤載為永安）捷運站，之後被告駕駛1輛黑色轎車在捷運站
    前，雙方以2,000元代價交易安非他命1包等語（見97年度偵
    字第7561號卷第50頁反面）；於偵查中改稱：伊錢都先寄放
    在被告那裡，請被告幫伊拿安非他命，因為一起拿的毒品比
    較多，當天係先寄放3,000元在被告那裡，要跟被告拿一包
    安非他命云云（見同上卷第70頁反面）；再於原審審理中結
    證稱：被告跟伊說要3,000元，伊便先寄3,000元請被告拿毒
    品，不過伊原本是要拿包包跟被告換的，因為被告先幫伊買
    回毒品，伊又有包包要賣給被告云云（見原審卷第45頁反面
    ）；旋又改稱：那3,000元係之前到中正橋電玩店打電動時
    ，被告身上沒有錢，向伊商借的，借錢當時伊就要求被告向
    朋友拿安非他命（見原審卷第46頁），該電玩店係在永和中
    正橋下，位於1樓及地下室，那時每天都和被告一起在那家
    電玩店打電動云云（見原審卷第48頁反面）。觀諸證人黃文
    亮上開於偵查中及原審所為之證詞，就交付被告3,000元之
    目的，原僅為無債務關係的單純寄託，後竟改為有債務關係
    的借貸，且交付時是否已有作為購買毒品代價之認識，前後
    供述反覆不一，尤其審理中短時間內之陳述竟出現購毒金額
    為寄放或借貸抵債之自相矛盾之處，是證人黃文亮於偵查、
    原審所言，是否屬實已非無疑；且就借貸一證詞，比對被告
    於原審審理中之辯稱：伊係與證人合資購買安非他命，而伊
    確實欠證人錢，案發前數天伊因同證人至電玩店打賭博電玩
    輸掉上萬元，伊帶的錢不夠便向證人借3,000元，該電玩店
    位置在中和或永和，至於地址、店名伊不清楚，只知在某住
    商混合大樓的六樓或是幾樓、樓層滿高的，進出還須身分證
    ，證人之前沒去過，係伊帶其進去電玩店云云（見原審卷第
    46頁反面至第48頁），雖亦表示該3,000元為被告打電動時
    向證人商借之借款，惟就發生借款債務之電玩店從所在地理
    位置、樓層高低至證人黃文亮有無去過等關鍵情節，兩人所
    述迥然相異，被告前後所述亦不一致，可見該3,000元顯非
    因打賭博電玩所生之借款債務，而係證人黃文亮袒護被告所
    為矯飾之詞。苟證人黃文亮交付3,000元予被告之目的實係
    欲與被告合資購買安非他命，則系爭3,000元交付之初係因
    單純寄託或因賭債借款與兩人是否合資，實無關緊要，證人
    竟再三反覆說詞，其動機應欲助被告脫罪，而事後附和被告
    取得購買毒品資金之原因，所證不足採信。反觀證人於警詢
    中所為之陳述，係於司法警察詢問施用毒品來源時，先陳述
    係向綽號阿強之男子購買並說明毒品交易過程後，再表示亦
    曾向被告購買，更清楚說明交易之經過，觀諸其就購買毒品
    之時間、地點、金額皆能明確而連續陳述，而該警詢中陳述
    間隔案發時間較短，證人記憶較清晰，且警詢時尚不及受被
    告及其他第三人所干擾，較無時間及動機編造事實，是證人
    於警詢中所為之證述應屬實在，而堪以採信，自以其所述較
    具體且與事實相符之2,000元為準，又證人黃文亮於警詢時
    雖稱係向被告「購買」安非他命，惟依卷內之證據資料並無
    法證明被告主觀上有營利之意圖，是其所謂之「購買」安非
    他命之行為當係有償之轉讓安非他命之行為。復參以交易毒
    品當時被告與證人以前揭行動電話連絡之通話內容摘要：「
    時間：96年10月10日4時23分06秒，被告：你到哪？證人：
    我快到了，我先跟你拿1個，我的包包沒帶到。時間：96 年
    10月10日5時16分45秒，證人：你剛拿給我不夠。被告：差
    多少？證人：0.736含袋。被告：我早上弄給你，我不知道
    阿。我跟人家拿的。」等語，有監聽譯文一份在卷為憑（見
    97年度偵字第7561號卷第52頁）。上開監聽譯文業經證人於
    原審表示確係伊與被告之通話內容（見原審卷第45頁），而
    其中所謂「一個」係指「一克的安非他命」等語（見原審卷
    第45頁反面），更顯見被告係自他處取得安非他命後再親自
    轉讓予證人黃文亮，且證人黃文亮於取得毒品後，又回電向
    被告確認重量，上揭交易顯非兩人集資一同向他人購買毒品
    之舉甚為明確。是綜觀上情，足認被告係以2,000元代價轉
    讓安非他命1包（毛重0.736公克）予證人黃文亮乙節，應堪
    認定。
  (二)至雙方在景安捷運站交付安非他命之過程，被告雖於原審辯
    稱：伊跟證人黃文亮約在景安捷運站，當時伊腳中槍不方便
    ，就請證人直接跟「翅仔」交易毒品，伊坐在車上，「翅仔
    」下車交貨給證人黃文亮，他們兩個都有下車，但證人之前
    不認識也不知道「翅仔」云云（見原審卷第29頁反面、第47
    頁反面）；雖與證人黃文亮於偵查中證稱：當時約在中和的
    景安捷運站，伊到達時等一陣子才知被告在黑色的車內，當
    時被告腳不方便，由被告的朋友拿過來，伊並不認識該男子
    云云（見97年度偵字第7561號卷第71頁）相符；惟證人於原
    審改證稱：當時伊下車到被告車旁，被告將安非他命交付後
    ，伊便開車離開云云（見原審卷第46頁）；旋又稱：之前曾
    載被告去找過翅仔，故知道被告都向「翅仔」拿安非他命，
    不過從未見過本人，當天伊係開車停在被告車後方，再下車
    走向被告，車內有兩人，被告坐在副駕駛座上，從車窗將安
    非他命交付給伊，至於另外一人是否為「翅仔」，伊並不清
    楚云云（見原審卷第48頁反面）。對照被告與證人黃文亮之
    陳述，交易過程中「翅仔」有無交付毒品之舉，雙方說法已
    出現矛盾，且證人黃文亮於偵查及審判中之陳述，出於為被
    告脫罪之動機而有串證情事，已如上述，則關於被告是否為
    親自交付安非他命之人一事，應以證人黃文亮於警詢中之證
    詞，及被告與證人黃文亮之監聽譯文：「96年10月10日4時
    36分30秒，證人：你開黑色的那台嗎？被告：我下車好了。
    證人：你過來我自己一個人。」（見97年度偵字第7561號卷
    第52頁）為判斷基準。依此觀之，應認當時實際情形為被告
    下車將安非他命交付予證人黃文亮，是證人偵查與審理中所
    言均不足採，且被告辯稱並未交付安非他命予證人顯係卸責
    之詞，亦難以採信。
  (三)按毒品危害防制條例第4條各項，明定有關販賣各級毒品之
    處罰規定；同法第8條各項，亦定有轉讓各級毒品之處罰規
    定，是販賣與轉讓毒品之犯行，固有時均為雙方之有償之對
    價行為。但所謂販賣行為者，須以營利之意思而購入或賣出
    ，方足構成，倘於有償讓與他人之初，係基於營利之意思，
    並已著手實施，而因故無法高於購入原價出售，最後不得不
    以原價或低於原價讓與他人時，仍屬販賣行為，苟始終無營
    利之意思，縱以原價或低於原價有償讓與他人，即難謂為販
    賣行為，僅得以轉讓行為論處。有最高法院94年度台上字第
    5317號判決足資參照，查本件檢察官提出之證據，僅能證明
    被告「有償」轉讓安非他命予證人黃文亮，並無法證明被告
    於交付毒品之際，主觀上具有營利之意思，依卷內事證，亦
    無被告購入安非他命之「原價」以供法院比對被告有無以高
    於原價之價格出售獲利，本於「罪證有疑，利歸被告」之原
    則，應從有利被告之認定，亦即認定被告係以原價有償轉讓
    安非他命予他人，並無營利之目的，依法僅能依轉讓安非他
    命之罪論處，尚難逕以販賣毒品罪相繩。
  (四)綜上所述，被告以2,000元代價有償轉讓安非他命之犯行，
    罪證明確，洵堪認定。
二、論罪科刑：
  (一)查安非他命經行政院衛生署於75年7月11日以衛署藥字第597
    627號重申公告禁止使用在案，迄未變更，仍應認屬藥事法
    第22條第1項第1款所列之禁藥，有該署97年8月21日衛藥字
    第0970037760號函可稽。再藥事法所規範者，係藥事之管理
    ；所稱藥事，並非僅止於藥物（指藥品及醫療器材），尚包
    括藥商、藥局及其有關之事項，此觀該法第1條、第4條之規
    定自明。而毒品未必係經公告之禁藥，禁藥亦未必為毒品，
    亦有上揭行政院衛生署函可資參照。故毒品危害防制條例與
    藥事法二者，並無必然之特別法與普通法關係。是除轉讓之
    安非他命，其數量達行政院依毒品危害防制條例第8條第6項
    規定所訂定之淨重10公克標準，經依法加重該條第2項之法
    定刑後，較藥事法第83條第1項之法定刑為重之情形外，因
    藥事法第83條第1項係於93年4月21日修正公布，同年月23日
    施行，為毒品危害防制條例第8條第2項之後法，且為重法，
    自應優先適用藥事法處斷，（最高法院97年度台非字第397
    號判決意旨參照）本件被告有償轉讓安非他命之毛重為0.73
    6公克，未達上述應加重其刑之標準，揆諸前揭說明，應依
    藥事法第83條第1項之轉讓禁藥罪處斷。核被告所為，係犯
    藥事法第83條第1項之轉讓禁藥罪。公訴意旨雖認被告係犯
    毒品危害防制條例第4條第2項之販賣第二級毒品罪嫌，惟本
    案不能證明被告有從中賺取差額利潤之營利情事，已如上述
    ，即與販賣毒品罪之成立要件有別，自屬不能證明被告有販
    賣犯行。然販賣安非他命與有償轉讓安非他命間，交付安非
    他命予他人並取得代價之社會基本事實相同，僅有被告是否
    具有營利意圖之別，故依法應變更起訴法條，被告轉讓安非
    他命予證人前，持有安非他命之低度行為，應為轉讓之高度
    行為所吸收，不另論罪。
  (二)證據能力部分：按被告以外之人於審判外之言詞或書面陳述
    ，除法律有規定者外，不得作為證據；被告以外之人於偵查
    中向檢察官所為之陳述，除顯有不可信之情況者外，得為證
    據。刑事訴訟法第159條第1項、第159條之1第2項規定甚明
    ，查證人黃文亮於偵查中經檢察官告以偽證罪責並具結後，
    始向檢察官為陳述，且查無任何證據足以認定其當時所為陳
    述有何顯有不可信之情況，是其於偵查中向檢察官所為陳述
    ，具有證據能力。又被告以外之人於檢察事務官、司法警察
    官或司法警察調查中所為之陳述，與審判中不符時，其先前
    之陳述具有較可信之特別情況，且為證明犯罪事實存否所必
    要者，得為證據。刑事訴訟法第159條之2亦有規定，本條要
    件除必須為證明犯罪事實所必要者（即必要性）外，尚需具
    有較可信之特別情況（即可信性），此係指證人於檢察事務
    官、司法警察官或司法警察調查中所為之陳述，與審判中不
    符，而其先前之陳述，從客觀上外部附隨之環境或條件加以
    比較觀察，有足以取代審判中反對詰問之可信性保證，具有
    更可信之特別情況者而言。此屬證據能力之要件審查，而非
    陳述內容證明力之判斷問題，故應就詢問有無出於不正方法
    、陳述是否出於非任意性、該等筆錄之記載與錄音或錄影內
    容是否相符、接受詢問而為陳述之原因等各項客觀事實，為
    整體之判斷與考量。（最高法院95年度台上字第2534及5523
    號等判決意旨參照）查證人黃文亮於警詢之初證稱：係以2,
    000元代價向被告買入安非他命等語，於偵查中改稱：先寄
    放3,000元於被告處請被告幫伊拿毒品云云，於原審中原稱
    ：寄放3,000元云云、嗣改稱：該3,000元為被告因賭博電玩
    向伊借貸所欠債務云云，則其於警詢中所為陳述，與偵查中
    、審判中顯有不符，被告既否認轉讓安非他命之犯行，證人
    之警詢證詞當為證明被告有無轉讓安非他命犯行、有無轉讓
    代價、代價為何之必要關鍵證據。衡以證人警詢時之陳述因
    最接近於犯罪時點，在記憶猶新之情況下直接作成，陳述較
    為坦然，此時又未及接觸被告或其他第三人之證詞，受第三
    人意見之影響，一般與事實較相近，而事後即可能因記憶減
    弱、對被告有所顧忌或維護被告，致有不清晰或曲意應和之
    現象發生，且證人於審判中從未表示警詢陳述具非任意性之
    情形，復無其他證據證明該警詢陳述有何遭不法取供之情事
    ，審酌證人為上開警詢陳述之外部附隨客觀情狀，應認其警
    詢證詞具有較可信之特別狀況，且經被告及其辯護人於本院
    行使詰問權加以核實，並無不當剝奪被告詰問權之行使，揆
    諸上開說明，應具有證據能力。再刑事訴訟之目的，首在發
    現真實，藉以維護社會安全，其手段則應合法純潔、公平公
    正，以保障人權；倘證據之取得係依法定程序，法院自應容
    許該項證據作為認定犯罪事實之依據。則實施刑事訴訟之公
    務員對被告或訴訟關係人施以通訊監察，如係依法定程序，
    而未有妨害憲法第12條所保障人民秘密通訊自由之重大違法
    情事，自不應排除其證據能力。偵查犯罪機關依法定程序監
    聽之錄音，如已踐行調查證據程序，固非不可採為認定犯罪
    事實之基礎，此觀刑事訴訟法第165條之1第2項之規定自明
    。至監聽錄音製作之譯文，如僅為偵查犯罪機關單方面製作
    ，而被告或訴訟關係人對其真實性復有爭執，法院自應依上
    開規定勘驗該監聽之錄音踐行調查證據之程序，以確認該監
    聽錄音譯文之真實性，而定其取捨，不得逕以該監聽錄音譯
    文，採為認定被告有罪之基礎。（最高法院93年度台上字第
    6510號判決意旨可資參照）是監聽譯文雖係司法警察監聽人
    員於審判外將監聽所得資料以現譯方式整理後予以記錄而得
    之書面陳述，本質上屬傳聞證據，原則不得作為證據，惟該
    通訊監察譯文若係本於依法定程序取得在合法監聽期間內之
    監聽資料作成之紀錄，被告或訴訟關係人對其真實性復不爭
    執，該監聽譯文因此而取得證據能力。查公訴人引為證據之
    被告所持用門號0000000000號之通訊監察譯文，既係根據臺
    灣板橋地方法院檢察署檢察官依當時通訊保障及監察法第5
    條第1項第1款規定所核發之通訊監察書所製作，有96年板檢
    榮言聲監(續)字第001525號通訊監察書影本在卷可證，應認
    係於合法通訊監察期間內依法定程序所取得之紀錄，又被告
    及其辯護人於原審準備程序及審理中對該譯文所載內容均表
    示無意見、確實有如此之交談內容，對譯文之真實性並不爭
    執，審酌其製作時之情況，尚無違法不當及證明力明顯過低
    之瑕疵，作為證據應屬適當，揆諸前開規定，認為具證據能
    力。
三、原審以被告犯行明確，適用藥事法第83條第1項，認被告明
    知為禁藥而轉讓，累犯，處有期徒刑1年，固非無見；而被
    告雖以證人黃文亮所為被告販賣第二級毒品安非他命之供述
    有前後不一之瑕疵，且本件經警查獲後，除上開監聽譯文外
    ，並無任何毒品或其他事證可為不利被告之佐證，自難以證
    人有瑕疵之供述逕為被告有罪之認定。查被告上開所辯，並
    無可採，已如前述；惟數罪併罰，有二裁判以上者，依第51
    條之規定，定其應執行之刑。又裁判確定前犯數罪者，併合
    處罰之。刑法第53條、第50條分別定有明文，故二裁判以上
    所宣示之數罪，以在裁判確定前所犯為必要，得予併合處罰
    及定其應執行之刑。查被告因違反麻醉藥品管理條例案件，
    經本院以88年度上訴字第729號判處有期徒刑5年4月確定，
    入監執行後，於93年12月9日縮短刑期假釋出獄（惟其假釋
    後經撤銷於96年10月28日入監執行殘刑有期徒刑1年11月7日
    ）。被告又於95年8月間因持有第二級毒品違反毒品危害防
    制條例案件，經板橋地院以95年度簡字第7105號判處有期徒
    刑4月，於96年2月12日判決確定，被告於96年7月26日易科
    罰金，惟被告另於該案判決確定前之94年12月18日所犯加重
    強盜罪及殺人未遂罪，經本院以96年度上訴字第1413號判處
    有期徒刑8年、6年（減刑為3年），定應執行刑10年10月，
    嗣經上訴最高法院，以98年度台上字第7456號撤銷原判決發
    回本院更為審理，尚未確定，有本院被告前案紀錄表、本院
    96年度上訴字第1413號、最高法院98年度台上字第7456號判
    決書在卷可稽，足認被告所犯違反毒品危害防制條例罪雖於
    96年7月26日易科罰金執行完畢，但與94年12月18日所犯加
    重強盜罪及殺人未遂罪間，因係裁判確定前所犯數罪，符合
    應併合處罰、合併定應執行刑之要件，卷內既已有前揭合於
    數罪併罰之資料，為被告之利益及裁判之妥適性，前已執行
    之持有第二級毒品罪有期徒刑4月易科罰金部分，僅能於其
    後所定刑期中扣除，不能認已執行完畢，故被告於本案中不
    能論以累犯；否則，前揭被告另經合於數罪併罰之有罪判決
    確定後，本件依法不得論以累犯，但如本件論以累犯並確定
    ，反有不得適用累犯規定加重其刑而加重之違法，且有難以
    補求之情形。縱被告所犯加重強盜及殺人未遂罪嗣後如經判
    決無罪確定，依刑法第48條規定亦係判決確定後，發覺為累
    犯者，依前條之規定更定其刑之問題；是原審就本案誤認被
    告為累犯，而加重其刑，尚有違誤，被告執此指摘原判決有
    誤，非無可採，應由本院撤銷改判，爰審酌被告素行不良，
    所為漠視法令禁制，恣意轉讓毒品，嚴重影響社會秩序、國
    民健康，兼衡被告犯後並無悔意，併慮其犯罪動機、所得以
    及轉讓毒品數量等一切情狀，量處有期徒刑10月，以示懲戒
    ；再被告持用之門號0000000000號行動電話，並非被告申請
    為其所有之物，業據其供明在卷，而被告轉讓證人黃文亮施
    用之第二級毒品安非他命1小包（毛重約0.736公克），並未
    扣案，且該包毒品已脫離被告持有而歸黃文亮取得，應於黃
    文亮所犯之罪併予宣告沒收銷燬，至被告轉讓安非他命所得
    2,000元，亦未扣案，迄今已時過2年餘，衡情應已花用殆盡
    而費失不存在，均無宣告沒收之必要，附此敘明。
據上論斷，應依刑事訴訟法第369條第1項前段、第364條、第299
條第1項前段、第300條，藥事法第83條第1項，判決如主文。
本案經檢察官黃全祿到庭執行職務。
中    華    民    國    99    年    2     月    12    日
                  刑事第二十三庭   審判長法  官  許宗和
                                         法  官  林海祥
                                         法  官  潘進柳
以上正本證明與原本無異。
如不服本判決，應於收受送達後10日內向本院提出上訴書狀，其
未敘述上訴之理由者並得於提起上訴後10日內向本院補提理由書
（均須按他造當事人之人數附繕本）「切勿逕送上級法院」。
                                         書記官  任正人
中    華    民    國    99    年    2     月    12    日
附錄：本案論罪科刑法條全文
藥事法第八十三條：
明知為偽藥或禁藥，而販賣、供應、調劑、運送、寄藏、牙保、
轉讓或意圖販賣而陳列者，處七年以下有期徒刑，得併科新台幣
五百萬元以下罰金。
犯前項之罪，因而致人於死者，處七年以上有期徒刑，致重傷者
，處三年以上十二年以下有期徒刑。
因過失犯第一項之罪者，處二年以下有期徒刑、拘役或科新台幣
三十萬元以下罰金。
第一項之未遂犯罰之。


司法院資訊處製作；財團法人民間司法改革基金會備份。
